ACORDAO-COMPLETO-2339523

ACÓRDÃO 2473/2019 ATA 7/2019 - PRIMEIRA CÂMARA

VISTOS, relatados e discutidos estes autos de tomada de contas especial instaurada pelo pelo Ministério do Esporte (ME) contra o Sr. Antônio Lopes Ribeiro e a Fundação de Apoio ao Cidadão e de Mobilização Social de Feira de Santana, em decorrência de irregularidades no pagamento de mão de obra.
ACORDAM os ministros do Tribunal de Contas da União, reunidos em sessão da 1ª Câmara, ante as razões expostas pelo relator, em:
9.1. acolher as alegações de defesa apresentadas pelo Sr. Antônio Lopes Ribeiro e pela Fundação de Apoio ao Cidadão e de Mobilização Social de Feira de Santana;
9.2. julgar regulares com ressalvas, com fundamento nos arts. 1º, I, 16, II, 18 e 23, II, da Lei 8.443/1992, c/c os arts. 208 e 214, II, do RI/TCU, as contas do Sr. Antônio Lopes Ribeiro, dando-lhe quitação;
9.3. dar ciência desta deliberação ao Ministério do Esporte;
9.4. encerrar o processo e arquivar os autos.

Tomada de contas especial instaurada em razão da impugnação parcial de despesas despesas de convênio, tendo por objeto a confecção de materiais esportivos destinados ao atendimento dos Núcleos de Esporte do Programa Segundo Tempo.

Primeira Câmara

Fundação de Apoio ao Cidadão e de Mobilização Social de Feira de Santana (FAMFS).

3. Interessados/Responsáveis:
3.1. Interessado: Ministério do Esporte.
3.2. Responsáveis: Antônio Lopes Ribeiro (XXX.290.445-XX); Fundação de Apoio ao Cidadão e de Mobilização Social de Feira de Santana - FAMFS (16.439.002/0001-11).

13.1. Ministros presentes: Walton Alencar Rodrigues (Presidente), Bruno Dantas e Vital do Rêgo.
13.2. Ministro-Substituto convocado: Augusto Sherman Cavalcanti.
13.3. Ministro-Substituto presente: Weder de Oliveira (Relator).

WEDER DE OLIVEIRA

Transcrevo, com ajustes de forma, a instrução (peça 32) apresentada pela Secretaria de Controle Externo na Bahia (Secex-BA) .
“Cuidam os autos de Tomada de Contas Especial instaurada pelo Ministério do Esporte, em razão da impugnação parcial de despesas do Convênio n° 082/2005 (peça 2, p. 488-497) , celebrado com a Fundação de Apoio ao Menor de Feira de Santana - FAMFS, sediada em Feira de Santana-BA, tendo por objeto ‘a confecção de materiais esportivos (camisetas) destinados ao atendimento dos Núcleos de Esporte do Programa Segundo Tempo, com a utilização de mão-de-obra de pessoas de comunidades carentes e de menores em conflito com a lei, a ser desenvolvido na Fazenda do Menor de Feira de Santana, visando à inclusão social por meio da profissionalização’, conforme o Plano de Trabalho (peça 2, p. 414-421) .
HISTÓRICO
2.	Para atingir o objeto pactuado, a Convenente se comprometeu a cumprir fielmente o Projeto Básico e o Plano de Trabalho aprovado, conforme as metas e etapas demonstradas abaixo:
	ETAPA
	ESPECIFICAÇÃO
	CONCEDENTE
 (R$ 2.024.261,70) 
	CONVENENTE
 (R$ 132.000,00) 
	TOTAL
 (R$ 2.156.261,70) 

	01
	Aquisição de Matéria Prima
	R$ 1.383.570,03
		R$ 1.383.570,03

	02
	Pagamento de Mão de Obra dos Internos do Sistema Penal
	R$    543.900,00
		R$   543.900,00

	03
	Gerente para a unidade de produção
	R$       6.000,00
		R$      6.000,00

	04
	Caixas, embalagens em geral e fitas adesivas personalizadas
	R$     10.791,67
		R$    10.791,67

	05
	Transporte de Materiais
	R$     25.000,00
		R$    25.000,00

	06
	Manutenção de Máquinas/Facas/Formas/etc.
	R$      5.000,00
		R$      5.000,00

	07
	Prestação de serviços
	R$      5.000,00
		R$     5.000,00

	08
	Capacitação (pró-labore, passagens e hospedagem) 
	R$    45.000,00
		R$   45.000,00

	09
	Bens Economicamente Mensuráveis
		R$ 132.000,00
	R$ 132.000,00

	                                               TOTAL
	R$ 2.024.261,70
	R$ 132.000,00
	R$ 2.156.261,70

3.	Registra-se que a Controladoria-Geral da União-CGU auditou diversos Convênios firmados pelo Ministério do Esporte com essa Entidade, registrando as ocorrências por intermédio do Relatório de Demandas Especiais n° 00190.038256/2008-65 (peça 1, p. 221-361, e peça 1, p. 4 -95) , identificando para o Convênio n° 082/2005 - SIAFI 524520, as seguintes constatações (peça 1, p. 17-18) :
‘2.2.2) Convênio nº 082/2005 - SIAFI: 524520 
2.2.2.1) Constatou-se que a Convenente não possui controle de recebimento de matérias - primas no montante de R$ 1.383.570,03 
2.2.2.2) Aquisições de máquinas e equipamentos não previstas no Plano de Trabalho.
2.2.2.3) Propaganda de terceiros nos materiais produzidos pela Fábrica.
2.2.2.4) Emissão de notas Fiscais/faturas sem a identificação do referido convênio.
2.2.2.5) Funcional Programática em desacordo com o objeto do convênio.
Recomendação (Constante da Nota Técnica n° 2576/DRTES/DR/SFC/CGU-PR, de 22/12/2008) :
Diante das falhas evidenciadas na execução do convênio 082/2005 - SIAFl 524520 e considerando que o ajuste se encontrava na situação de ‘Concluído’, foi recomendado ao Ministério do Esporte que se manifestasse acerca da legalidade na execução do referido convênio.
Ressaltou-se a necessidade de apresentação dos motivos da aprovação da prestação de contas, tendo em vista as impropriedades apresentadas.’
4.	Foi emitido pela Secretaria Nacional de Esporte, Educação, Lazer e Inclusão Social, o ‘Parecer Técnico de Reavaliação do Cumprimento do Objeto N° 09/2014’ (peça 2, p. 516-526) , contendo informações, para cada meta indicada no item 2 anterior, quanto ao cumprimento de cada uma dessas etapas, e informando ainda que cabe à CGPCQ ‘criteriosa análise financeira e a verificação quanto à regularidade da utilização dos recursos e posicionamento conclusivo quanto aos apontamentos da Controladoria Geral da União/BA’, bem como a ‘apuração quanto aos possíveis valores a serem restituídos ao erário’. O referido parecer apresentou a seguinte conclusão: 
‘Considerando o caráter exclusivamente técnico deste parecer, cujo enfoque é no cumprimento do objeto do convênio, levando-se em conta os apontamentos da Controladoria Geral da União após a execução do mesmo, não se podendo garantir a idoneidade da maioria absoluta da documentação apresentada por parte da convenente, CONCLUI-SE, pela APROVAÇÃO PARCIAL da execução física e atingimento dos objetivos do convênio’. (Grifei) .
5.	A instauração da presente Tomada de Contas Especial foi então materializada pela impugnação parcial de despesas, conforme consta do ‘Parecer Financeiro Complementar n° 211/2014-CPREC/CGPCO/FGI/SE/ME, de 25/09/2014’ (peça 2, p. 531-537) , em função do seguinte:
‘Etapa 2 - Pagamento de Mão de Obra dos Internos do Sistema Penal
12. Para esta etapa do projeto foi estipulado o valor total de R$ 543.900,00, sendo o montante de R$ 411.438,92 repassado a COOPERPROA Cooperativa dos Profissionais Autônomos de Feira de Santana, que emitiu 11 notas fiscais entre os meses de fevereiro a novembro de 2006. (...) 
13. O valor adicional de R$ 214.299,05 retirado dos rendimentos da aplicação financeira foi empregado nesta etapa, pagando o montante de R$ 39.643,52 à COOPERPROA e o restante na importância de R$ 174.655,53 foi para a quitação das folhas de pagamentos da mão de obra.
14. O quantitativo de pessoas a serem beneficiadas pelo projeto ficou pactuado em 150 (cento e cinquenta) , no entanto, o número de beneficiados praticados pela FAMFS foi maior, com nomes diferentes em função dos pagamentos da COOPERPROA e da folha de pagamento da FAMFS. Ademais, não foi encontrado no processo qualquer contrato firmado junto a COOPERPROA que defina valores, vigência, quantidade de contratados e a formatação dos pagamentos. O pagamento para cada cooperado era composto de valores do rateio do cooperado, INSS, ISS, Taxa Administrativa e Fundo de Reserva.
15. Assim, considerando a imprecisão na identificação da origem do serviço praticado pelos cooperados, sugere-se a glosa dos valores repassados à COOPERPROA na importância nominal de R$ 451.082,44 (R$ 411,438,92+ R$ 39.643,52) que corrigidos monetariamente perfaz o valor de R$ 1.033.105,48 (...) .’ (Grifei) 
6.	No Relatório de Tomada de Contas Especial n° 014/2016 (peça 1, p.135-141) , em que os fatos estão circunstanciados, a responsabilidade pelo dano causado ao erário foi atribuída ao Senhor Antônio Lopes Ribeiro, ocupante do cargo Presidente à época da ocorrência dos fatos e solidariamente à Fundação de Apoio ao Menor de Feira de Santana - FAMFS, em razão da impugnação parcial de despesas do Convênio, e foi apontado como prejuízo o valor original de R$ 458.322,04, que atualizado monetariamente e acrescido de juros legais de mora no período de 16/08/2007 a 23/05/2016, atingiu a importância de R$1.220.018,60. 
7.	Entretanto, o Relatório de Auditoria da Controladoria-Geral da União (peça 1, p. 147-151) observou que o Tomador de Contas adotou como período inicial, para fins de atualização do débito, 16/08/2007, portanto, posterior inclusive ao término da vigência do convênio (26/05/2007) , motivando a emissão de novo Demonstrativo de Débito, atribuindo a data do efetivo repasse dos recursos, conforme Ordem Bancária de 02/08/2005 (peça 2, p. 501) , retificando o valor do debito para R$ 411.438,92, na data base de 02/08/2015 (data de repasse dos recursos) , uma vez que a despesa de R$ 39.643,52, adicionado pelo Tomador, ocorreu com parte de receita obtida com aplicação financeira, de sorte que tal cobrança poderia incorrer em enriquecimento ilícito por parte da União. 
8.	Registra-se que os fatos motivadores da TCE não foram os registrados no Relatório de Demandas Especiais da CGU (peça 1, p. 17-18) , uma vez que não apontavam prejuízo ao erário. O que motivou o Tomador de Contas a apurar responsabilidade por dano financeiro foram os fatos narrados no ‘Parecer Técnico de Reavaliação do Cumprimento do Objeto N° 09/2014’, sem data, (peça 2, p.516-517) , ratificado pelo ‘Parecer Financeiro Complementar 211/2014-CPREC/CGPCO/FGI/SE/ME, de 25/09/2014’ (peça 2, p. 531-537) , que indicaram imprecisão na identificação da origem do serviço praticado pelos cooperados da COOPERPROA, constantes da prestação de contas.
9.	Os recursos previstos para implementação do objeto do referido Convênio foram orçados no valor total de R$ 2.156.261,70 (peça 2, p. 491) , com a seguinte composição: R$ 132.000,00 de contrapartida da Convenente e R$ 2.024.261,70 à conta do Concedente, liberados mediante a Ordem Bancária n°20050B901701, de 02/08/2005 (peça 2, p. 501) 
10.	A vigência do Convênio foi estipulada para o período de 26/07/2005 a 26/05/2007 (peça 1, p.144) .  
EXAME TÉCNICO
11.	Em cumprimento ao Despacho do Secretário da SECEX-BA, datado de 08/08/2017 (peça 5) , foi promovida a citação Sr. Antônio Lopes Ribeiro, mediante Ofícios: 2213/2017-TCU/SECEX-BA (peças 8 e 10) , e 3268/2017-TCU/SECEX-BA (peça 22 e 23) , e da Fundação de Apoio ao Menor de Feira de Santana – FAMFS, mediante Ofício 3603/2017-TCU/SECEX-BA (peça 27 e 28) , para que, no prazo de quinze dias, apresentem alegações de defesa e/ou recolham, solidariamente, aos cofres do Tesouro Nacional as quantias abaixo indicadas, atualizadas monetariamente a partir das datas até o efetivo recolhimento, abatendo-se na oportunidade a quantia eventualmente ressarcida, na forma da legislação em vigor, em decorrência da glosa de valores repassados pela Fundação de Apoio ao Menor de Feira de Santana – FAMFS à COOPERPROA Cooperativa dos Profissionais Autônomos de Feira de Santana, no âmbito do Convênio n° 082/2005 (SIAFI/SICONV 524520) , que teve como objeto ‘a confecção de materiais esportivos (camisetas) destinados ao atendimento dos Núcleos de Esporte do Programa Segundo Tempo, com a utilização de mão-de-obra de pessoas de comunidades carentes e de menores em conflito com a Lei,’ em decorrência da seguinte irregularidade:
Irregularidades: imprecisão na identificação da origem do serviço praticado pelos cooperados em decorrência da inexistência de qualquer contrato firmado com a COOPERPROA que defina valores, vigência, quantidade de contratados e a formatação dos pagamentos.    
	VALOR ORIGINAL (R$) 
	DATA DA OCORRÊNCIA

	411.438,92
	02/08/2005

ANÁLISE DAS ALEGAÇÕES DE DEFESA APRESENTADAS
12.	Em resposta à citação, o Sr. Antônio Lopes Ribeiro, inicialmente, encaminhou o ofício datado de 09/10/2017 (peça 17, p. 1-2) , protocolado em 11/10/2017 na SECEX/BA, acompanhado dos documentos (peça 17, p. 3-669) , alegando que ‘não descumpriu plano de trabalho do referido convênio, desde quando o mesmo foi executado integralmente’ e que houve contrato e o efetivo pagamento dos prestadores de serviços através da COOPERPROA, conforme os ‘recibos referentes ao pagamento da prestação de serviços dos cooperados’. Alegou ainda, que solicitou ao Ministério do Esporte ‘cópia da prestação de contas do convênio para comprovação do contrato entre a FAMFS e a COOPERPROA’. E, solicitou ‘prazo para anexar’ ao processo da TCE o contrato assinado com a COPERPROA.  
13.	Posteriormente, o Sr. Antônio Lopes Ribeiro, mediante o ofício datado de 18/12/2017 (peça 25, p. 1) , protocolado em 19/12/2017 na SECEX/BA, encaminhou o Contrato da Prestação de Serviços entre a FAMFS e a COOPERPROA (peça 25, p. 2-5) .
14.	Por fim, o Sr. Antônio Lopes Ribeiro juntamente com a FAMFS, mediante o ofício datado de 05/02/2018 (peça 31) , alegaram que já atenderam a contento as demandas da citação do TCU, mediante o ofício datado de 09/10/2017 (peça 17) , protocolado em 11/10/2017 na SECEX/BA, e ofício datado de 18/12/2017 (peça 25) , protocolado em 19/12/2017 na SECEX/BA, uma vez que enviou cópia do contrato celebrado entre a FAMFS e a COOPERPROA ‘o qual corresponde à origem dos serviços praticados pelos cooperados da referida cooperativa, cujos comprovantes individualizados do pagamento dos respectivos prestadores já foram enviados ao TCU’. 
15.	Conforme constou no Plano de Trabalho (peça 2, p. 415) para a Etapa 2 - Pagamento de Mão de Obra dos Internos do Sistema Penal foi estipulado o valor total de R$ 543.900,00 em recursos da concedente. E, em razão do contrato celebrado entre a Fundação de Apoio ao Menor de Feira de Santana – FAMFS e a Cooperativa dos Profissionais Autônomos de Feira de Santana- COOPERPROA, desse valor foi repassado o montante de R$ 411.438,92 à Cooperativa. (grifei) . 
16.	No Contrato da Prestação de Serviços entre a FAMFS e a COOPERPROA (peça 25, p. 2-5) , que foi encaminhado mediante o ofício datado de 18/12/2017 (peça 25, p. 1) , protocolado em 19/12/2017 na SECEX/BA, há imprecisão na identificação da origem do serviço praticado pelos cooperados no contrato firmado com a COPERPROA, em decorrência da indefinição de valores, quantidade de contratados e a formatação dos pagamentos.
17.	Constou no ‘RELATÓRIO TÉCNICO DE EXECUÇÃO FÍSICO FINANCEIRO’ que compõe a prestação de contas apresentada pela ‘FUNDAÇÃO DE APOIO AO MENOR DE FEIRA DE SANTANA’ (peça 2, p. 228-231) , a seguinte informação, in verbis:
‘A FAMFS tem o objetivo de fomentar o exercício da cidadania junto às crianças e adolescentes em situação de risco - inclusive os portadores de necessidades especiais - na faixa etária de 4 a 18 anos...’
 (...) 
‘Em 26 de Julho de 2005 foi celebrado o convênio nº 082/2005 objetivando a continuidade de melhores resultados ao Projeto Pintando a Liberdade, consiste objeto do presente convênio a confecção de camisetas 259.000 (duzentos e cinquenta e nove mil) , a serem distribuídos aos diversos segmentos envolvidos com projetos sociais através do esporte, com utilização da mão de obra de menores infratores internos da Fazenda do Menor e do Melo Matos de Feira de Santana, visando a ressocialização por meio da profissionalização
Além da capacidade dos nossos internos o projeto se estendeu à comunidade carente e os internos do Presídio Regional de Feira de Santana, melhorando a qualidade de vida da população e reduzindo a pena dos presidiários.
Trabalham 928 (novecentos e vinte e oito) internos no Projeto Pintando a Liberdade, que foi contemplado com o repasse de recursos pelo Ministério do Esporte…’ (grifei) 
18.	Em que pese as informações constantes no item 17 anterior, da prestação de contas apresentada pela FUNDAÇÃO DE APOIO AO MENOR DE FEIRA DE SANTANA-FAMFS de que a mão de obra utilizada foi de menores internos, a cláusula quinta do contrato entre a Fundação de Apoio ao Menor de Feira de Santana – FAMFS e a Cooperativa dos Profissionais Autônomos de Feira de Santana- COOPERPROA vedou a participação de menor do Sistema penal, contrariando o pactuado no Convênio n° 082/2005, conforme a seguir, in verbis:
‘DA SELEÇÃO DOS PRESTADORES DE SERVIÇOS
CLÁUSULA QUINTA – A COOPERPROA somente colocará candidatos à prestação de serviços na FAMFS que tenham primeiro grau completo ou que estejam, no mínimo matriculados e frequentando a escola regular do Ensino Fundamental;
PARAGRAFO ÚNICO: Os candidatos de que trata este artigo deverão ser maiores de dezoito anos’.  (grifei) 
19.	Portanto, as alegações apresentadas pelo Sr. Antônio Lopes Ribeiro e pela Fundação de Apoio ao Menor de Feira de Santana-FAMFS não devem ser acolhidas, pois o Contrato da Prestação de Serviços entre a FAMFS e a COOPERPROA, que foi encaminhado, é impreciso na identificação da origem do serviço praticado pelos cooperados no contrato firmado com a COPERPROA, em decorrência da indefinição de valores, quantidade de contratados e a formatação dos pagamentos, bem como veda a participação de menor do Sistema penal, contrariando o pactuado no Convênio n° 082/2005    
CONCLUSÃO
20.	Em face da análise promovida nos itens 12 a 19 da seção ‘Exame Técnico’, propõe-se rejeitar as alegações de defesa apresentadas pelo Sr. Antônio Lopes Ribeiro e pela Fundação de Apoio ao Menor de Feira de Santana-FAMFS, uma vez que não foram suficientes para sanear as irregularidades a eles atribuídas. 
21.	Os argumentos de defesa tampouco lograram afastar o débito imputado aos responsáveis. Ademais, inexistem nos autos elementos que demonstrem a boa-fé do Sr. Antônio Lopes Ribeiro ou a ocorrência de outros excludentes de culpabilidade do responsável. Desse modo, as contas devem, desde logo, ser julgadas irregulares, nos termos do art. 202, § 6º, do Regimento Interno/TCU, procedendo-se à condenação em débito dos responsáveis.
22.	Releva observar que, nos termos do incidente de uniformização de jurisprudência tratado no Acórdão 1441/2016-TCU-Plenário, relatoria do Ministro Benjamin Zymler, o prazo prescricional pra aplicação de sanção pelo TCU é de dez anos contados da data da irregularidade sancionada. Verifica-se nos autos que o débito ocorreu em 02/08/2005, decorrendo, deste então, um lapso temporal superior a dez anos. A citação do responsável foi autorizada em 08/08/2017 (peça 5) , razão pela qual esse prazo não foi interrompido.
23.	 Diante disso, no caso presente não é passível a aplicação da multa prevista no art. 57 da Lei 8.443/1992.
PROPOSTA DE ENCAMINHAMENTO
24.	Diante do exposto, submetemos os autos à consideração superior, propondo ao Tribunal:
a) com fundamento nos arts. 1º, inciso I, 16, inciso III, alínea c, e § 2º da Lei 8.443/1992 c/c os arts. 19 e 23, inciso III, da mesma Lei, e com arts. 1º, inciso I, 209, inciso III, e § 5º, 210 e 214, inciso III, do Regimento Interno, que sejam julgadas irregulares as contas do Sr. Antônio Lopes Ribeiro (CPF XXX.290.445-XX) , ocupante do cargo de Presidente da Fundação de Apoio ao Menor de Feira de Santana – FAMFS à época da ocorrência dos fatos, e condená-lo, em solidariedade com a Fundação de Apoio ao Menor de Feira de Santana – FAMFS (CNPJ 16.439.002/0001-11) , ao pagamento da quantia a seguir especificada, com a fixação do prazo de quinze dias, a contar das notificações, para comprovarem, perante o Tribunal (art. 214, inciso III, alínea ‘a’, do Regimento Interno) , o recolhimento da dívida aos cofres do Tesouro Nacional, atualizada monetariamente e acrescida dos juros de mora, calculados a partir da data discriminada, até a data do recolhimento, na forma prevista na legislação em vigor. 
	VALOR ORIGINAL (R$) 
	DATA DA OCORRÊNCIA

	411.438,92
	02/08/2005

                 Valor atualizado até 08/08/2018: R$1.535.079,18
b) autorizar, desde logo, nos termos do art. 28, inciso II, da Lei 8.443/1992, a cobrança judicial das, dívidas caso não atendidas as notificações;
c) encaminhar cópia da deliberação ao Procurador-Chefe da Procuradoria da República na Bahia, nos termos do § 3º do art. 16 da Lei 8.443/1992 c/c o § 7º do art. 209 do Regimento Interno do TCU, para adoção das medidas cabíveis; e comunicar-lhe que o relatório e o voto que a fundamentarem podem ser acessados por meio do endereço eletrônico www.tcu.gov.br/acordaos e que, caso haja interesse, o Tribunal pode enviar-lhe cópia desses documentos sem qualquer custo.”
O representante do MP/TCU (peça 35) , Procurador Sérgio Ricardo Costa Caribé, discordou com a proposta da unidade instrutiva, nos seguintes termos:
“Trata-se de tomada de contas especial instaurada pelo Ministério do Esporte (ME) , em vista de problemas na execução do Convênio 82/2005 (Siafi 524520) , firmado com a Fundação de Apoio ao Menor de Feira de Santana (FAMFS) , para ‘confecção de materiais esportivos (camisetas) destinados ao atendimento dos Núcleos de Esporte do Programa Segundo Tempo, com a utilização de mão de obra de pessoas de comunidades carentes e de menores em conflito com a Lei, a ser desenvolvido na Fazenda do Menor de Feira de Santana, visando à inclusão social por meio da profissionalização’ (peça 2, p. 488) .
De acordo com o relatório do tomador de contas (peça 1, p. 135-141) , a TCE decorreu da não regularização das contas do convênio pela FAMFS, mormente em razão de irregularidade relativa ao pagamento de mão de obra dos internos, haja vista os serviços terem sido prestados pela Cooperativa dos Profissionais Autônomos de Feira de Santana (Cooperproa) , que recebeu R$ 411.438,92 para tanto.
Além disso, fundado no Parecer Financeiro 211/2014-CPREC/CGPCO/DGI/SE/ME (peça 2, p 531-537) , o documento informa que, a despeito de o quantitativo de pessoas a serem beneficiadas ter sido fixado em 150 pessoas, tal número foi superado. Registra, ainda, a ausência do contrato firmado com a Cooperproa, definindo valores, vigência, quantidade de contratados e a forma de pagamento.
Desse modo, foi apontado débito no valor histórico de R$ 458.322,04, sob a responsabilidade da FAMFS e do Sr. Antônio Lopes Ribeiro, então presidente da entidade (peça 1, p. 140) . Posteriormente, com base em ajuste sugerido pela Controladoria-Geral da União (CGU) , o débito foi reduzido ao montante histórico de R$ 411.438,92 (peça 1, p. 150) .
No âmbito do Tribunal, a Secex-BA procedeu à citação dos responsáveis, que tiveram suas defesas analisadas na peça 32, resultando em proposta uniforme de julgamento pela irregularidade das contas, imputando-se o débito apurado, sem aplicação de multa por terem se operado os efeitos da prescrição da pretensão punitiva por este Tribunal.
Com as vênias de estilo, divirjo do encaminhamento sugerido, pelas razões adiante expostas.
Conforme se extrai das informações atinentes ao dano em análise nesta TCE, verifica-se que se restringiu à parcela dos recursos destinados à aplicação no pagamento da mão de obra empregada na produção das camisetas. Nesse ponto, destaco a inexistência de questionamentos acerca da execução física da avença, devendo o exame focar-se na irregularidade atinente aos dispêndios destinados à rubrica mão de obra.
A análise da correta aplicação de recursos federais repassados por meio de convênio perpassa a avaliação sobre o efetivo alcance dos objetivos pactuados, bem assim a identificação da existência de nexo de causalidade entre os valores transferidos e os gastos realizados pelo convenente.
Pois bem. Superada a questão da produção das camisetas, cabe perquirir, exclusivamente acerca da parcela impugnada, se é possível aferir a correlação entre os pagamentos feitos à Cooperproa e os valores depositados na conta específica do convênio. Sobre o assunto, destaco que os onze dispêndios efetuados com a referida cooperativa encontram lastro no extrato integrante da prestação de contas apresentada (peça 2, p. 295-314) , se confrontados com a relação de pagamentos na peça 2, p. 234-250, e com os documentos na peça 2, p. 333-338, 341, 344-347, 354-355, atinentes às listas de costureiras beneficiadas. Há, portanto, elementos aptos a permitir o estabelecimento do nexo requerido.
Além dos R$ 428.927,67 pagos à Cooperproa, R$ 329.271,38 foram utilizados para pagamento de mão de obra, totalizando os R$ 758.199,05 indicados no relatório de execução físico-financeira juntado à prestação de contas (peça 2, p. 232) , informação corroborada pelos dados contidos da relação de pagamentos apresentada (peça 2, p. 236-250) .
Superada a questão da existência de nexo, passo a tratar das irregularidades consignadas no parecer financeiro que fundamentou a decisão do tomador de contas de imputar débito aos responsáveis.
No tocante ao questionamento relativo à ausência do contrato firmado entre a FAMFS e a Cooperproa, os defendentes juntaram aos autos o documento na peça 25, p. 2-5, firmado em 6/8/2005. Não obstante a ausência de valor estipulado no instrumento firmado, entendo que tal lacuna é aceitável, visto que a remuneração dos serviços prestados no âmbito do convênio era por produtividade, o que impediria a previsão de um montante certo de contrapartida financeira na avença.
Em relação à assertiva do concedente de que o número de beneficiários foi maior que o previsto, penso que tal fato não pode ser considerado como maléfico, tampouco ser utilizado para fundamentar a exigência de devolução dos recursos repassados. Cumpre esclarecer que, de acordo com o objeto do convênio, transcrito no início deste parecer, a mão de obra a ser utilizada deveria compor a comunidade carente e os menores em conflito com a lei, inexistindo disposição específica a respeito da rotatividade ou a vinculação expressa ao número inicialmente previsto.
Especificamente em relação ao contrato com a Cooperproa, as notas fiscais juntadas à prestação de contas fazem menção expressa à prestação de serviços de fabricação das camisetas por costureiras filiadas à cooperativa, no âmbito do projeto patrocinado por meio do Convênio 82/2005, mediante mão de obra remunerada de acordo com a produtividade e a peculiaridade das tarefas (peça 1, p. 709, 714, 724, 732, 741, 751, 755, e peça 2, p. 1, 5, 349 e 357) . Tais documentos indicam a consonância com os objetivos da avença de beneficiarem a comunidade carente, no caso, as costureiras, além de reforçarem a existência de nexo entre os pagamentos efetuados e os recursos repassados pelo Ministério do Esporte.
Quanto à necessidade de maioridade civil para prestação dos serviços, prevista no contrato e objeto de questionamento pela Secex-BA, penso que também não deve ser utilizada como fundamento para imputação de débito, por afigurar-se natural tal exigência para cooperados, bem como em razão de, como já dito antes, a mão de obra dos menores em conflito com a lei ter sido remunerada com recursos distintos daqueles pagos à Cooperproa.
Feitas essas considerações, pugno pelo afastamento do débito apontado nestas contas especiais, por restar inconteste, com base nos elementos contidos nos autos, a produção das camisetas, bem como pela existência de nexo entre os recursos utilizados e os pagamentos à Cooperproa.
Nesse sentido, entendo que as falhas remanescentes não são suficientes para ensejar a devolução de valores, sob pena de enriquecimento sem causa da União, e sugiro que figurem como ressalvas nas contas dos responsáveis.
Diante do exposto, renovando as vênias por dissentir do encaminhamento proposto, este membro do Ministério Público de Contas propõe:
I – com fundamento nos arts. 1º, inciso I, 16, inciso II, 18 e 23, inciso II, da Lei 8.443/1992 c/c os arts. 1º, inciso I, 208 e 214, inciso II, do Regimento Interno/TCU, julgar regulares com ressalvas as contas do Sr. Antônio Lopes Ribeiro (CPF XXX.290.445-XX) , e da Fundação de Apoio ao Menor de Feira de Santana (CNPJ 16.439.002/0001-11) , dando-lhes quitação;
II – encaminhar aos responsáveis e ao Ministério do Esporte cópia da decisão que vier a ser proferida, acompanhada do relatório e do voto que a fundamentarem.”
	É o relatório.

não há.

Procurador Sérgio Ricardo Costa Caribé.

TOMADA DE CONTAS ESPECIAL. CONVÊNIO. MINISTÉRIO DO ESPORTE. IRREGULARIDADES NA CONTRATAÇÃO DE MÃO DE OBRA. CITAÇÃO. ACOLHIMENTO DE ALEGAÇÕES DE DEFESA. CONTAS REGULARES COM RESSALVA. COMUNICAÇÕES.

TOMADA DE CONTAS ESPECIAL (TCE)

Secretaria de Controle Externo na Bahia (SEC-BA).

Trata-se de tomada de contas especial instaurada pelo Ministério do Esporte (ME) , em vista de problemas na execução do convênio 82/2005 (Siafi 524520) , firmado com a Fundação de Apoio ao Menor de Feira de Santana (FAMFS) , cujo objeto era a confecção de materiais esportivos (camisetas) destinados ao atendimento dos núcleos de esporte do Programa Segundo Tempo, com a utilização de mão de obra de pessoas de comunidades carentes e de menores em conflito com a lei[footnoteRef:2]. [2:  Peça 2, p. 488.] 
Conforme o relatório do tomador de contas[footnoteRef:3], a TCE decorreu da não regularização das contas do convênio pela FAMFS, em razão de irregularidade relativa ao pagamento de mão de obra dos internos, haja vista os serviços terem sido prestados pela Cooperativa dos Profissionais Autônomos de Feira de Santana (Cooperproa) , que para isso recebeu R$ 411.438,92[footnoteRef:4]. [3:  Peça 1, p. 135-141.]  [4:  Peça 1, p. 150.] 
O parecer financeiro 211/2014-CPREC/CGPCO/DGI/SE/ME[footnoteRef:5] informou que foi superado o quantitativo de 150 pessoas a serem beneficiadas, porém, relatou a ausência do contrato firmado com a Cooperproa, que definisse os valores, a vigência, a quantidade de contratados e a forma de pagamento. [5:  Peça 2, p 531-537.] 
A Secex-BA, em instrução inicial[footnoteRef:6], decidiu[footnoteRef:7] promover a citação do Sr. Antônio Lopes Ribeiro, presidente da FAMFS à época da ocorrência dos fatos, e da FAMFS no valor do débito apontado no relatório de auditoria 1010/2016[footnoteRef:8], elaborado pela Controladoria Geral da União. [6:  Peça 3.]  [7:  Peças 4 e 5.]  [8:  Peças 147-151.] 
Devidamente notificados[footnoteRef:9], apenas o Sr. Antônio Lopes Ribeiro apresentou defesa[footnoteRef:10], que se aproveita para a FAMFS, visto que o responsável respondeu na qualidade de presidente da entidade. [9:  Peças 8, 9 e 10.]  [10:  Peça 17 e 25.] 
A unidade instrutiva, entretanto, não acolheu as alegações de defesa apresentadas, o que resultou em proposta uniforme de julgamento pela irregularidade das contas, imputando-lhes, solidariamente, o débito apurado, sem aplicação de multa por terem se operado os efeitos da prescrição da pretensão punitiva por este Tribunal.[footnoteRef:11]. [11:  Peças 32, 33 e 34.] 
Essa proposta, porém, não teve anuência do representante do MP/TCU, Procurador Sérgio Ricardo Costa Caribé[footnoteRef:12]. [12:  Peça 35.] 
Em seu parecer, o representante do Parquet argumentou, em relação ao estabelecimento de nexo de causalidade entre pagamentos realizados e serviços executados:
“Conforme se extrai das informações atinentes ao dano em análise nesta TCE, verifica-se que se restringiu à parcela dos recursos destinados à aplicação no pagamento da mão de obra empregada na produção das camisetas. Nesse ponto, destaco a inexistência de questionamentos acerca da execução física da avença, devendo o exame focar-se na irregularidade atinente aos dispêndios destinados à rubrica mão de obra.
A análise da correta aplicação de recursos federais repassados por meio de convênio perpassa a avaliação sobre o efetivo alcance dos objetivos pactuados, bem assim a identificação da existência de nexo de causalidade entre os valores transferidos e os gastos realizados pelo convenente.
Pois bem. Superada a questão da produção das camisetas, cabe perquirir, exclusivamente acerca da parcela impugnada, se é possível aferir a correlação entre os pagamentos feitos à Cooperproa e os valores depositados na conta específica do convênio. Sobre o assunto, destaco que os onze dispêndios efetuados com a referida cooperativa encontram lastro no extrato integrante da prestação de contas apresentada (peça 2, p. 295-314) , se confrontados com a relação de pagamentos na peça 2, p. 234-250, e com os documentos na peça 2, p. 333-338, 341, 344-347, 354-355, atinentes às listas de costureiras beneficiadas. Há, portanto, elementos aptos a permitir o estabelecimento do nexo requerido.
Além dos R$ 428.927,67 pagos à Cooperproa, R$ 329.271,38 foram utilizados para pagamento de mão de obra, totalizando os R$ 758.199,05 indicados no relatório de execução físico-financeira juntado à prestação de contas (peça 2, p. 232) , informação corroborada pelos dados contidos da relação de pagamentos apresentada (peça 2, p. 236-250) .”
Em relação à ausência de contrato entre a Cooperproa e a FAMFS, o nobre representante do MP/TCU entendeu que a falta foi solucionada pelo apensamento a estes autos da peça 25, p. 2-5, que é cópia do referido contrato, acerca do qual destaca:
“Especificamente em relação ao contrato com a Cooperproa, as notas fiscais juntadas à prestação de contas fazem menção expressa à prestação de serviços de fabricação das camisetas por costureiras filiadas à cooperativa, no âmbito do projeto patrocinado por meio do Convênio 82/2005, mediante mão de obra remunerada de acordo com a produtividade e a peculiaridade das tarefas (peça 1, p. 709, 714, 724, 732, 741, 751, 755, e peça 2, p. 1, 5, 349 e 357) . Tais documentos indicam a consonância com os objetivos da avença de beneficiarem a comunidade carente, no caso, as costureiras, além de reforçarem a existência de nexo entre os pagamentos efetuados e os recursos repassados pelo Ministério do Esporte.”
Assim, propôs o afastamento do débito apontado, por restar inconteste, com base nos elementos contidos nos autos, a produção das camisetas, bem como pela existência de nexo entre os recursos utilizados e os pagamentos à Cooperproa.
Acrescentou, também, que as falhas remanescentes são insuficientes para ensejar a devolução de valores, sob pena de enriquecimento sem causa da União, e sugere que as contas sejam julgadas regulares com ressalva.
II
Os documentos trazidos aos autos pelo responsável, em conjunto com as relações de pagamento e notas fiscais já constantes da TCE permitem concluir, conforme apontou o procurador Sérgio Caribé, que o objeto do convênio foi executado a contento e que há nexo de causalidade entre os recursos da conta específica e a aplicação. Pode-se, portanto, afastar a imputação de dano ao erário inicialmente feita.
Em relação às demais impropriedades apontadas, acompanho o entendimento do representante do Parquet.
Diante do exposto, manifesto-me pela aprovação do acórdão que ora submeto à apreciação deste Colegiado. 
TCU, Sala das Sessões Ministro Luciano Brandão Alves de Souza, em 19 de março de 2019.
Weder de Oliveira 
Relator